臺灣臺中地方法院民事判決　　　　　　 94年度家訴字第216號
原　　　告　庚○○
訴訟代理人　林家進律師
被　　　告　辛○○
　　　　　　寅○○
　　　　　　卯○○
上三人共同
訴訟代理人　丙○○○
被　　　告　癸○○
　　　　　　子　○
上二人共同
訴訟代理人　己○○○
被　　　告　壬○○
訴訟代理人　丑○○
被　　　告　丁○○
　　　　　　戊○○
上二人共同
訴訟代理人　甲○○
被　　　告　未○○
　　　　　　申○○
　　　　　　酉○○
兼上三人共同
訴訟代理人　戌○○
被　　　告　辰○○
　　　　　　午○○
兼上二人共同
訴訟代理人　巳○○
被　　　告　乙○○
上列當事人間請求分割遺產事件，本院於民國九十四年十月十三
日言詞辯論終結，判決如下：
    主  文
兩造繼承被繼承人陳治標所遺如附表所示之遺產，准予分割。其
分割方法為：（一）如附表編號一、編號十三所示之土地，被告
癸○○、子○、壬○○、乙○○各分得應有部分二十四分之一，
被告丁○○、戊○○各分得應有部分四十八分之一，被告廖國證
、午○○、巳○○各分得應有部分七十二分之一，原告與被告辛○○、寅○○、卯○○、未○○、申○○、酉○○、戌○○各分
得應有部分九十六分之一。（二）如附表編號二至編號九、編號
十一、編號十二所示之土地，被告癸○○、子○、壬○○、乙○○各分得應有部分三十六分之一，被告丁○○、戊○○各分得應
有部分七十二分之一，被告廖國證、午○○、巳○○各分得應有
部分一百零八分之一，原告與被告辛○○、寅○○、卯○○、未
○○、申○○、酉○○、戌○○各分得應有部分一百四十四分之
一。（三）如附表編號十、編號十四至編號二十六所示之土地，
被告癸○○、子○、壬○○、乙○○各分得應有部分八分之一，
被告丁○○、戊○○各分得應有部分十六分之一，被告廖國證、
午○○、巳○○各分得應有部分二十四分之一，原告與被告辛○○、寅○○、卯○○、未○○、申○○、酉○○、戌○○各分得
應有部分三十二分之一。
訴訟費用應由被告癸○○、子○、壬○○、乙○○各負擔八分之
一；被告丁○○、戊○○各負擔十六分之一；被告廖國證、午○○、巳○○各負擔二十四分之一；被告辛○○、寅○○、卯○○
、未○○、申○○、酉○○、戌○○應各負擔三十二分之一；餘
由原告負擔。
    事  實
甲、原告方面：
  一、聲明：求為判決如主文所示。
  二、陳述：被繼承人陳治標係於民國（下同）八十八年十一月
      三十日逝世，遺有如附表所示之土地，其生前與陳張鑾結
      婚，育有子女陳敬勗、陳麗嬪、廖陳麗娟、癸○○、陳崇
      樞、劉陳玉芬（原名陳崇子）、壬○○、子○（陳大鈞）
      、陳邦光、乙○○等十人，其中陳張鑾早於七十五年三月
      二十三日即已逝世，陳麗嬪早於昭和九年十月七日即已逝
      世且無後嗣，陳崇樞早於昭和十八年六月十五日即已逝世
      且無後嗣，是陳治標之遺產應由陳敬勗、廖陳麗娟、癸○○、劉陳玉芬、壬○○、子○、陳邦光、乙○○等八人共
      同繼承，應繼分各八分之一，又於繼承開始前：(一)陳敬勗
      已於八十六年二月二十三日逝世，其應繼分八分之一應由
      其子女即原告庚○○、被告寅○○、卯○○、辛○○等四
      人代位繼承，各人應繼分為三十二分之一；(二)廖陳麗娟已
      於七十三年四月十七日逝世，其應繼分八分之一應由其子
      女即被告辰○○、午○○、巳○○等三人代位繼承，各人
      應繼分為二十四分之一；(三)陳邦光已於八十五年七月二十
      日逝世，其應繼分八分之一應由其子女即被告丁○○、戊○○等二人代位繼承，各人應繼分為十六分之一；(四)劉陳
      玉芬已於九十年三月四日逝世，其應繼分八分之一應由其
      配偶即被告戌○○，子女即被告申○○、未○○、酉○○
      等四人再轉繼承，各人應繼分為三十二分之一。按繼承人
      有數人時，在分割遺產前，各繼承人對於遺產全部為公同
      共有，繼承人得隨時請求分割遺產，如各繼承人不能協議
      分割，得訴請法院分配，此觀民法第一千一百五十一條、
      第一千一百六十四條本文、第八百三十條第二項準用第八
      百二十四條第二項之規定自明；本件被繼承人陳治標逝世
      後遺有如附表所示不動產，自應由兩造即全體繼承人按上
      開應繼分之比例共同繼承而公同共有，並已辦理繼承登記
      完畢，茲因兩造就系爭遺產商議多年，均無法達成分割協
      議，為此訴請鈞院分割系爭遺產，並由兩造按應繼分比例
      分別共有系爭遺產。
  三、證據：提出繼承系統表、戶籍謄本二十六件、土地登記簿
      謄本二十六件、訴訟標的價額計算書一件為證。
乙、被告辛○○、寅○○、卯○○、壬○○、丁○○、戊○○、
    未○○、申○○、酉○○、戌○○、廖國證、午○○、巳○○、癸○○、子○方面：
  一、聲明：同意分割。
  二、陳述：對於繼承之人數、應繼分、附表所示遺產依應繼分
      分割、分割方法為分別共有並無意見。
丙、被告乙○○方面：
　一、聲明：請求駁回原告之訴。
　二、陳述：對於繼承系統表、被繼承人之遺產範圍並不爭執；
      被繼承人生前曾口頭陳述陳麗娟不應分得家產，陳麗芬因
      無嫁妝，應分得房屋一棟，土地由林本能律師分得十分之
      一；不同意分割等語置辯。
丁、本院依職權函臺中縣雅潭地政事務所、臺中縣豐原地政事務
    所檢送附表所示土地之公告現值，及囑託財政部臺灣省中區
    國稅局檢送被繼承人陳治標之遺產清冊資料。
    理  由
一、原告主張如附表所示之土地為被繼承人陳治標所留之遺產，
    由原告與被告辛○○、寅○○、卯○○、癸○○、子○、壬○○、丁○○、戊○○、未○○、申○○、酉○○、戌○○
    、廖國證、午○○、巳○○、乙○○等十七人共同繼承，被
    告癸○○、子○、壬○○、乙○○之應繼分各為八分之一，
    被告丁○○、戊○○之應繼分各為十六分之一，被告廖國證
    、午○○、巳○○之應繼分各為二十四分之一，原告與被告
    辛○○、寅○○、卯○○、未○○、申○○、酉○○、戌○○之應繼分各為三十二分之一，而前開遺產業經向地政機關
    辦妥公同共有之繼承登記，然兩造迄今仍無法協議分割等情
    ，業據原告提出繼承系統表、戶籍謄本二十六件、土地登記
    簿謄本二十六件、訴訟標的價額計算書一件為証，且為被告
    所不爭執，是原告此部分之主張堪信為真實。
二、按同一順序之繼承人有數人時，按人數平均繼承；第一千一
    百三十八條所定第一順序之繼承人，有於繼承開始前死亡或
    喪失繼承權者，由其直系血親卑親屬代位繼承其應繼分；繼
    承人有數人時，在分割遺產前，各繼承人對於遺產全部為公
    同共有。民法第一千一百四十一條本文、第一千一百四十條
    、第一千一百五十一條本文分別定有明文，是遺產之公同共
    有係以遺產之分割為其終局目的，而以公同共有關係為暫時
    的存在。次按在公同共有遺產分割自由之原則下，民法第一
    千一百六十四條規定，繼承人得隨時請求分割遺產，該條所
    稱之「得隨時請求分割」，依同法第八百二十九條及第八百
    三十條第一項規定觀之，自應解為包含請求終止公同共有關
    係在內，俾繼承人之公同共有關係歸於消滅而成為分別共有
    ，始不致與同法第八百二十九條所定之旨趣相左，庶不失繼
    承人得隨時請求分割遺產之立法本旨（最高法院九十三年台
    上字第二六０九號裁判參照）。是本件被告乙○○雖於本院
    審理時表明不願分割公同共有物，惟被繼承人陳治標並未以
    遺囑禁止繼承人分割遺產，兩造亦未以契約禁止分割遺產，
    且兩造對於如何分割無法達成協議，為兩造所不爭執，是原
    告以遺產分割為由終止兩造間之公同共有關係，請求分割陳
    治標之遺產，自屬有據。
三、再就遺產固屬繼承人公同共有，而遺產分割係以遺產為一體
    ，整個為分割，而非以遺產中個個財產之分割對象，亦即遺
    產分割之目的在遺產公同共有關係全部之廢止，而非個個財
    產公同共有關係之消滅（最高法院八十八年台上字第二八三
    七號裁判參照）。此究與一般公同共有物係以消滅個別財產
    之公同共有關係，顯然不同。雖遺產係繼承人所公同共有，
    此與一般公同共有物具有類似性，然民法繼承編漏未就遺產
    分割方法規定，因二者在本質上並無不同之處，法院裁判遺
    產分割時，其分割方法自得類推適用民法第八百三十條第二
    項（即民法第八百二十四條第二項）規定處理，但究與一般
    公同共有物之分割有所差異，不應將之逕視為與一般公同共
    有物相同，而直接適用一般公同共有物之分割規定（參林秀
    雄教授著民法第一一六四條至第一一七三條之注釋研究、第
    六頁）。按公同共有物分割之方法，除法律另有規定外，應
    依關於共有物分割之規定，依共有人協議之方法行之，分割
    之方法，不能協議決定者，法院得因任何共有人之聲請，命
    以原物分配於各共有人或變賣共有物，以價金分配於各共有
    人，民法第八百三十條第二項、第八百二十四第一項及第二
    項條定有明文。再按裁判上如何定共有物分割之方法，除應
    斟酌當事人之聲明、共有物之性質、共有人之意願、利害關
    係、經濟效用及全體共有人之利益等公平決之外，並不受任
    何共有人主張之拘束，法院為顧及全體共有人所得利用之價
    值等情形，本有自由裁量之權。且按分割共有物固不受分管
    契約之拘束，惟儘量依各共有人使用現狀定分割方法，以維
    持現狀，減少共有人所受損害，當不失為裁判分割斟酌之一
    種原則（最高法院八十二年台上字第一九九０號裁判參照）
    。且按裁判分割共有物訴訟，為形式之形成訴訟，其事件本
    質為非訟事件，故法院定共有物之分割方法，雖應斟酌當事
    人之聲明、共有物之性質、經濟效用及全體共有人之利益等
    公平決之，然不受當事人聲明之拘束。是定共有物分割之方
    法，固可由法院自由裁量，惟仍應斟酌各共有人之意願、利
    害關係及其分得部分所得利用之價值等情形，定一適當公平
    之方法以為分割。綜上，本院審酌上開遺產之性質、經濟效
    用及公平原則，認應採取之分割方法及理由如下：
四、又本件遺產之分割，兩造均蒙其利，且分割共有物糾紛，核
    其性質，兩造本可互換地位，則原告提起本訴雖依法有據。
    然被告之應訴又係法律規定所不得不然，其抗辯自為申張或
    防衛權利所必要，本院認應由兩造依其應繼分之比例負擔訴
    訟費用，較為允洽，爰依職權判決如主文第二項所示。
五、據上論結，本件原告之訴為有理由，依民事訴訟法第七十八
    條、第八十一條第二款、第八十五條第一項前段，判決如主
    文。
中　　華　　民　　國　　94　　年　　10　　月　　27　　日
                  家事法庭    法  官　 楊熾光
以上正本證明與原本無異
如不服本判決，應於送達後廿日內，向本院提出上訴狀並表明上
訴理由，如於本判決宣示後送達前提起上訴者，應於判決送達後
廿日內補提上訴理由書（須附繕本）。
中　　華　　民　　國　　94　　年　　10　　月　　27　　日
                              書記官
附表：
(一)臺中縣大雅鄉○○段二三七地號、地目建、面積一０四五平方
  公尺、權利範圍三分之一。
(二)臺中縣神岡鄉○○段九五八地號、地目建、面積四五．九三平
  方公尺、權利範圍九分之二。
(三)臺中縣神岡鄉○○段九六六地號、地目田、面積五．九八平方
  公尺、權利範圍九分之二。
(四)臺中縣神岡鄉○○段九六七地號、地目田、面積八九．五八平
  方公尺、權利範圍九分之二。
(五)臺中縣神岡鄉○○段九七六地號、地目建、面積一三八八．九
  七平方公尺、權利範圍九分之二。
(六)臺中縣神岡鄉○○段九七六之一地號、地目建、面積二．一二
  平方公尺、權利範圍九分之二。
(七)臺中縣神岡鄉○○段九七七地號、地目建、面積七．六八平方
  公尺、權利範圍九分之二。
(八)臺中縣神岡鄉○○段九七九地號、地目建、面積七九五．三三
  平方公尺、權利範圍九分之二。
(九)臺中縣神岡鄉○○段九八三地號、地目田、面積六三四．０二
  平方公尺、權利範圍九分之二。
(十)臺中縣神岡鄉○○段九八四地號、地目田、面積一二四．四五
  平方公尺、權利範圍全部。
(十一)臺中縣神岡鄉○○段九九六地號、地目建、面積三五七四．三
  五平方公尺、權利範圍九分之二。
(十二)臺中縣神岡鄉○○段九九八地號、地目田、面積四四二．九八
  平方公尺、權利範圍九分之二。
(十三)臺中縣神岡鄉○○段四六六地號、地目道、面積二六．八六平
  方公尺、權利範圍三分之一。
(十四)臺中縣神岡鄉○○段七七一地號、地目田、面積一０．一四平
  方公尺、權利範圍全部。
(十五)臺中縣神岡鄉○○段八七四地號、地目田、面積六七八．七二
  平方公尺、權利範圍全部。
(十六)臺中縣神岡鄉○○段九０八地號、地目田、面積一五．一九平
  方公尺、權利範圍全部。
(十七)臺中縣神岡鄉○○段九０九地號、地目田、面積一六．六一平
  方公尺、權利範圍全部。
(十八)臺中縣神岡鄉○○段一０一八地號、地目田、面積一０二九．
  四０平方公尺、權利範圍全部。
(十九)臺中縣神岡鄉○○段一０二七地號、地目田、面積一一五三．
  三三平方公尺、權利範圍全部。
(二十)臺中縣神岡鄉○○段一０二八地號、地目田、面積四二三．三
  ０平方公尺、權利範圍全部。
臺中縣神岡鄉○○段一０五四地號、地目道、面積一七．二六
  平方公尺、權利範圍全部。
臺中縣神岡鄉○○段一０五六地號、地目田、面積八．七六平
  方公尺、權利範圍全部。
臺中縣神岡鄉○○段一０八二地號、地目田、面積四一．七０
  平方公尺、權利範圍全部。
臺中縣神岡鄉○○段一０八三地號、地目田、面積一二．四０
  平方公尺、權利範圍全部。
臺中縣神岡鄉○○段一０八五地號、地目田、面積一四０九．
  四０平方公尺、權利範圍全部。
臺中縣神岡鄉○○段一０八八地號、地目田、面積二八二．五
  六平方公尺、權利範圍全部。
